---
title: "Análisis de Datos Climáticos con Pivoteo"
output: 
  learnr::tutorial:
    progressive: true
    allow_skip: true
runtime: shiny_prerendered
description: "Aprende a transformar datos climáticos usando pivot_longer() y pivot_wider()"
---

```{r setup, include=FALSE}
library(learnr)
library(tidyverse)
library(ggplot2)

# Creamos el conjunto de datos para el tutorial
set.seed(123)

# Datos climáticos mensuales para 4 ciudades durante 3 años
clima_datos <- tibble(
  ciudad = rep(c("Madrid", "Barcelona", "Sevilla", "Valencia"), each = 36),
  año = rep(rep(2020:2022, each = 12), 4),
  mes = rep(rep(1:12, 3), 4),
  temperatura_max = round(rnorm(144, 
                          mean = rep(c(15, 22, 25, 20), each = 36) + 
                                rep(rep(c(-5, 0, 5, 0, -5, -8, 0, 5, 10, 5, 0, -5), 3), 4), 
                          sd = 3), 1),
  temperatura_min = round(rnorm(144, 
                          mean = rep(c(5, 10, 15, 10), each = 36) + 
                                rep(rep(c(-5, 0, 5, 0, -5, -8, 0, 5, 10, 5, 0, -5), 3), 4), 
                          sd = 3), 1),
  precipitacion = round(pmax(0, rnorm(144, 
                         mean = rep(c(30, 40, 20, 35), each = 36) + 
                               rep(rep(c(20, 10, 0, -10, -15, -20, -20, -15, -10, 10, 20, 25), 3), 4),
                         sd = 15)), 1),
  humedad = round(pmax(20, pmin(95, rnorm(144, 
                      mean = rep(c(60, 70, 50, 65), each = 36),
                      sd = 10))), 1)
)

# Datos para ejercicio 1
clima_ejercicio1 <- clima_datos %>%
  filter(año == 2022, ciudad %in% c("Madrid", "Barcelona")) %>%
  select(ciudad, mes, temperatura_max, temperatura_min, precipitacion)

# Datos para ejercicio 2
clima_ejercicio2 <- clima_datos %>%
  filter(año == 2021) %>%
  group_by(ciudad, mes) %>%
  summarize(
    temp_media = mean((temperatura_max + temperatura_min)/2),
    precip_total = sum(precipitacion),
    .groups = "drop"
  )

# Datos para ejercicio 3
clima_ejercicio3 <- clima_datos %>%
  filter(ciudad %in% c("Madrid", "Barcelona", "Sevilla"), 
         año == 2022, 
         mes %in% c(1, 4, 7, 10)) %>%
  select(ciudad, mes, temperatura_max, precipitacion, humedad)

# Versión pivotada para ejercicio 4
clima_ejercicio4 <- clima_datos %>%
  filter(año == 2022, mes %in% c(1:6)) %>%
  select(ciudad, mes, temperatura_max, temperatura_min) %>%
  pivot_longer(
    cols = c(temperatura_max, temperatura_min),
    names_to = "tipo_temperatura",
    values_to = "valor"
  )

# Datos para el ejercicio final
clima_final <- clima_datos
```

## Introducción

En este tutorial, aprenderás a usar las funciones `pivot_longer()` y `pivot_wider()` del paquete `tidyr` para transformar datos climáticos. Estas funciones son esenciales para preparar los datos antes de crear visualizaciones o realizar análisis estadísticos.

## Conceptos básicos de pivoteo

### ¿Qué es el pivoteo de datos?

El pivoteo de datos es una técnica que nos permite transformar la estructura de nuestros datos entre formatos "ancho" y "largo":

- **Formato ancho**: Cada variable tiene su propia columna
- **Formato largo**: Las variables están contenidas en pares de columnas: una columna para el nombre de la variable y otra para el valor

### ¿Cuándo usar cada formato?

- **Formato ancho**: Útil para visualización e interpretación humana
- **Formato largo**: Mejor para análisis estadístico y visualización con ggplot2

## Ejercicio 1: De ancho a largo con pivot_longer()

Observa los siguientes datos climáticos:

```{r, echo=TRUE}
# Datos climáticos de Madrid y Barcelona en 2022
head(clima_ejercicio1)
```

Queremos transformar las columnas de temperatura máxima, temperatura mínima y precipitación a un formato largo con columnas para el "tipo_medida" y "valor".

```{r pivot-longer1, exercise=TRUE}
# Completa el código para pivotar el dataframe clima_ejercicio1

```

```{r pivot-longer1-hint-1}
# Pista 1: Debes usar pivot_longer() y especificar las columnas a pivotar
clima_ejercicio1 %>%
  pivot_longer(
    cols = c(..., ..., ...),
    names_to = "...",
    values_to = "..."
  )
```

```{r pivot-longer1-hint-2}
# Pista 2: Las columnas a pivotar son temperatura_max, temperatura_min y precipitacion
clima_ejercicio1 %>%
  pivot_longer(
    cols = c(temperatura_max, temperatura_min, precipitacion),
    names_to = "...",
    values_to = "..."
  )
```

```{r pivot-longer1-solution}
# Solución
clima_ejercicio1 %>%
  pivot_longer(
    cols = c(temperatura_max, temperatura_min, precipitacion),
    names_to = "tipo_medida",
    values_to = "valor"
  )
```

### Interpretación

En este ejercicio, hemos transformado el dataframe de un formato ancho (cada variable tiene su propia columna) a un formato largo (una columna para el tipo de medida y otra para su valor). Este formato es ideal para crear gráficos con ggplot2.

## Ejercicio 2: De largo a ancho con pivot_wider()

Ahora trabajaremos con un dataset que contiene temperaturas medias y precipitaciones totales por ciudad y mes en 2021:

```{r}
head(clima_ejercicio2)
```

Queremos crear un formato ancho donde cada combinación de ciudad y tipo de medida sea una columna.

```{r pivot-wider1, exercise=TRUE}
# Completa el código para convertir a formato ancho
clima_ejercicio2 %>%
  # Primero, convierte a formato largo
  pivot_longer(
    cols = c(temp_media, precip_total),
    names_to = "tipo_medida",
    values_to = "valor"
  ) %>%
  # Luego, convierte a formato ancho con columnas para cada ciudad y tipo de medida
  
```

```{r pivot-wider1-hint-1}
# Pista: Debes usar pivot_wider() con names_from y values_from
clima_ejercicio2 %>%
  pivot_longer(
    cols = c(temp_media, precip_total),
    names_to = "tipo_medida",
    values_to = "valor"
  ) %>%
  pivot_wider(
    names_from = c(..., ...),
    values_from = ...
  )
```

```{r pivot-wider1-solution}
# Solución
clima_ejercicio2 %>%
  pivot_longer(
    cols = c(temp_media, precip_total),
    names_to = "tipo_medida",
    values_to = "valor"
  ) %>%
  pivot_wider(
    names_from = c(ciudad, tipo_medida),
    values_from = valor
  )
```

### Interpretación

En este ejercicio, primero convertimos los datos a formato largo y luego utilizamos `pivot_wider()` para crear columnas para cada combinación de ciudad y tipo de medida. Este formato puede ser útil para presentar datos en tablas o para ciertos tipos de análisis.

## Ejercicio 3: Separando nombres de columnas con pivot_longer()

Observa los siguientes datos trimestrales:

```{r}
head(clima_ejercicio3)
```

Queremos crear un formato largo donde separemos las medidas en un formato más estructurado.

```{r pivot-longer2, exercise=TRUE}
# Transforma los datos a formato largo con pivot_longer()
# Usa names_to para crear múltiples columnas

```

```{r pivot-longer2-hint-1}
# Pista: Puedes extraer prefijos de los nombres de columna
clima_ejercicio3 %>%
  pivot_longer(
    cols = c(temperatura_max, precipitacion, humedad),
    names_to = "medida",
    values_to = "valor"
  )
```

```{r pivot-longer2-solution}
# Solución
clima_ejercicio3 %>%
  pivot_longer(
    cols = c(temperatura_max, precipitacion, humedad),
    names_to = "medida",
    values_to = "valor"
  ) %>%
  # Opcional: Podemos también separar "temperatura_max" en dos partes
  mutate(
    categoria = case_when(
      medida == "temperatura_max" ~ "temperatura",
      TRUE ~ medida
    ),
    tipo = case_when(
      medida == "temperatura_max" ~ "máxima",
      TRUE ~ NA_character_
    )
  )
```

## Ejercicio 4: Usando pivot_wider() con datos climáticos

Este conjunto de datos ya está en formato largo:

```{r}
head(clima_ejercicio4)
```

Queremos convertirlo a formato ancho con columnas para temperatura máxima y mínima.

```{r pivot-wider2, exercise=TRUE}
# Convierte los datos de formato largo a ancho

```

```{r pivot-wider2-hint}
# Pista: Usa pivot_wider() con names_from y values_from
clima_ejercicio4 %>%
  pivot_wider(
    names_from = ...,
    values_from = ...
  )
```

```{r pivot-wider2-solution}
# Solución
clima_ejercicio4 %>%
  pivot_wider(
    names_from = tipo_temperatura,
    values_from = valor
  )
```

### Aplicación práctica

El pivoteo de datos es esencial para crear visualizaciones efectivas. Por ejemplo:

```{r}
# Ejemplo de visualización con datos pivotados
clima_ejercicio1 %>%
  pivot_longer(
    cols = c(temperatura_max, temperatura_min),
    names_to = "tipo_temperatura",
    values_to = "temperatura"
  ) %>%
  ggplot(aes(x = mes, y = temperatura, color = tipo_temperatura, group = tipo_temperatura)) +
  geom_line() +
  geom_point() +
  facet_wrap(~ciudad) +
  labs(title = "Temperaturas mensuales en 2022",
       x = "Mes",
       y = "Temperatura (°C)") +
  scale_x_continuous(breaks = 1:12) +
  theme_minimal()
```

## Proyecto final: Análisis climático completo

Ahora trabajaremos con el conjunto de datos completo para crear un análisis integral.

### Paso 1: Preparar los datos para análisis

```{r clima-final, exercise=TRUE}
# Calcula las temperaturas medias mensuales por ciudad y año
clima_final %>%
  # Calcula la media entre temperatura máxima y mínima
  
```

```{r clima-final-hint}
# Pista: Calcula la temperatura media y luego pivot_wider para visualizar
clima_final %>%
  mutate(temp_media = (temperatura_max + temperatura_min) / 2) %>%
  group_by(ciudad, año, mes) %>%
  summarize(
    temp_media = mean(temp_media),
    precip_total = sum(precipitacion),
    .groups = "drop"
  )
```

```{r clima-final-solution}
# Solución
resultado_clima <- clima_final %>%
  mutate(temp_media = (temperatura_max + temperatura_min) / 2) %>%
  group_by(ciudad, año, mes) %>%
  summarize(
    temp_media = mean(temp_media),
    precip_total = sum(precipitacion),
    .groups = "drop"
  )

# Pivotamos para comparar ciudades por mes 
comparacion_ciudades <- resultado_clima %>%
  filter(año == 2022) %>%
  pivot_wider(
    id_cols = mes,
    names_from = ciudad, 
    values_from = temp_media
  )

# Mostramos los resultados
comparacion_ciudades
```

### Paso 2: Crear visualizaciones

```{r clima-viz, exercise=TRUE, exercise.setup="clima-final-solution"}
# Crea una visualización de las temperaturas medias

```

```{r clima-viz-solution}
# Solución para la visualización
resultado_clima %>%
  ggplot(aes(x = mes, y = temp_media, color = ciudad)) +
  geom_line() +
  geom_point() +
  facet_wrap(~año) +
  labs(title = "Temperatura media mensual por ciudad",
       x = "Mes",
       y = "Temperatura media (°C)") +
  scale_x_continuous(breaks = 1:12) +
  theme_minimal()
```

### Análisis de correlación entre temperatura y precipitación

```{r clima-correlacion, exercise=TRUE, exercise.setup="clima-final-solution"}
# Pivota los datos para analizar la correlación entre temperatura y precipitación

```

```{r clima-correlacion-solution}
# Solución
resultado_clima %>%
  ggplot(aes(x = temp_media, y = precip_total, color = ciudad)) +
  geom_point(alpha = 0.7) +
  geom_smooth(method = "lm", se = FALSE) +
  facet_wrap(~año) +
  labs(title = "Relación entre temperatura media y precipitación",
       x = "Temperatura media (°C)",
       y = "Precipitación total (mm)") +
  theme_minimal()
```

## Conclusión

¡Felicitaciones! Has completado el tutorial sobre pivoteo de datos climáticos. Ahora eres capaz de:

1. Transformar datos de formato ancho a largo con `pivot_longer()`
2. Transformar datos de formato largo a ancho con `pivot_wider()`
3. Combinar operaciones de pivoteo con otras funciones de `dplyr`
4. Preparar datos para visualizaciones efectivas

Estos conceptos te permitirán manipular datos de manera eficiente para cualquier tipo de análisis estadístico o visualización.